【裁判字號】    90,訴,7
【裁判日期】    900313
【裁判案由】    偽造文書等
【裁判全文】
臺灣澎湖地方法院刑事判決                                九十年度訴字第七號
    公  訴  人  臺灣澎湖地方法院檢察署檢察官
    被      告  乙○○
          （原名李朝陽）
右列被告因偽造文書等案件，經檢察官提起公訴（八十九年度偵字第七五號）及併案
審理（八十九年度偵字第六一六號），本院判決如左：
    主  文
乙○○行使偽造、變造私文書，足以生損害於他人，處有期徒刑肆月，如易科罰金，
以參佰元折算壹日。
監工日報表捌張沒收。
    事  實
一、乙○○（原名李朝陽）為工程包商，於民國八十七年十月二十九日起至同年十一
    月六日止，向民泰營造有限公司（下稱民泰公司）承作台灣電力股份有限公司澎
    湖尖山發電廠倉庫、行政大樓、修理工廠之模板與鋼筋工程。依約乙○○應按業
    務逐日作成監工日報表記載每日工作人數、工作情形，經民泰公司監工人員簽名
    認證乙○○確實為此工作，再持向民泰公司請領工程款，但民泰公司監工人員實
    際僅於其中之同年十月三十一日、十一月三日、十一月六日之監工日報表上簽名
    。嗣因民泰公司與乙○○就該工程發生糾紛，乙○○為詐得工程款而意圖為自己
    不法所有，於八十七年十二月七日至八十八年六月三十日間之某日，在不詳地點
    ，偽簽民泰公司監工人員歐志成、金匯國、丙○○等人之姓名或職稱在其他尚未
    簽名之五張監工日報表上，作為監工人員認證之表示，並擅自不實變造十月三十
    一日丙○○已經簽名之監工日報表內出工人數之記載為十九人、不實變造十一月
    三日丙○○已經簽名之監工日報表內全日出工人數之記載為十二人、不實變造十
    一月六日丙○○已經簽名之監工日報表內上、下午出工人數之記載，又分別在八
    十七年十月三十日、十一月二日、十一月五日三張監工日報表上，塗改原登載之
    出工人數而為不實之記載，再於八十八年六月三十日、十月三十日，前往澎湖縣
    湖西鄉尖山村六十號民泰公司工務所，提出該批偽造、變造且登載不實之監工日
    報表共八張，向民泰公司詐領工程款，經該公司人員發現有異而拒絕付款，始未
    得逞，足以生損害於丙○○、歐志成、金匯國、民泰公司。
二、案經民泰公司訴請臺灣澎湖地方法院檢察署檢察官偵查起訴；及丙○○訴請台灣
    板橋地方法院檢察署呈由台灣高等法院檢察署令轉台灣澎湖地方法院檢察署檢察
    官移送併辦。
    理  由
一、被告乙○○於八十七年十月、十一月間，施作民泰公司承攬之澎湖尖山發電廠部
    分工程，本應按日製作監工日報表交民泰公司監工人員認證，但被告卻於監工日
    報表上自行簽署民泰公司監工人員丙○○、金匯國、歐志成之姓名或職稱，並更
    改如上所述監工日報表之記載內容，再持向民泰公司請款未果等事實，除據被告
    自承不諱外，並經告訴人丙○○、告訴人代理人甲○○、證人歐志成、金匯國陳
    述在卷，且有該監工日報表在卷可憑。惟被告矢口否認有偽造、變造監工日報表
    或詐欺犯行，辯稱：其是依據丙○○等三人之授權，而於施工當時代三人簽名並
    按實際工作情形更正監工日報表之內容云云，然查：八十七年十二月七日，甲○
    ○、丙○○、歐志成、金匯國等涉及組織犯罪條例案件偵辦時，澎湖縣警察局馬
    公分局曾循線取得本件監工日報表影印存卷，當時監工日報表上，被告尚未簽署
    丙○○等三人之姓名或職稱，亦無更改監工日報表內容等情，業據證人即警員蔡
    進特證述在卷，並有簽名更改前之監工日報表影本在卷可憑。準此，被告辯稱早
    於八十七年十月、十一月施工當時，即經丙○○等三人同意而代為簽名並更改監
    工日報表云云，已與上述事證不符，不能採信。而丙○○等三人並未授權被告代
    為簽名，係被告擅自為之等情，亦經丙○○等三人陳述在卷。況且，若本來監工
    日報表之記載有所錯誤而需更正或者監工日報表經丙○○等三人同意被告代為簽
    名，丙○○等三人自應於施工當時即行授權，被告亦應早於工程進行中即辦理完
    畢，不可能於丙○○等人因相關工程糾紛經警偵辦後，再行更改監工日報表內容
    並補行簽名，因而，依據丙○○等三人之陳述及相關情況證據，已足認定被告係
    未經同意簽名並擅自變更監工日報表內容而為不實記載。被告所辯，顯屬卸責之
    詞，無足採信，犯行應堪認定。
二、按於以自己名義作成文書，經利害關係人蓋章，以為表示其承認無誤之證明者，
    依刑法第二百二十條規定，應以他人名義作成之文書論，如就其數額加以變更，
    即應認為變造文書，最高法院著有二十五年上字第四八六二號判例。準此，根據
    刑法第二百二十條第一項規定及上述判例意旨，本件被告依工作需要製作之監工
    日報表，應屬被告業務上作成之文書，其上經民泰公司監工人員簽名，乃表示監
    工人員認可當日監工日報表上所載被告施工內容之意思，該項簽名兼具有準私文
    書之性質，而一經監工人員簽名，被告即無更改監工日報表內容之權利，否則該
    日民泰公司應付款之施工項目恆不確定（以上參照最高法院八十六年台上字第六
    四七Ｏ號判決要旨）。因此，被告偽造丙○○等三人簽名於業務作成之監工日報
    表並為不實記載，或於丙○○已經簽名在業務作成之監工日報表內仍變造相關內
    容為不實記載，再持上述監工日報表請款未果，自足以生損害於丙○○、金匯國
    、歐志成、民泰公司，而觸犯刑法第二百十六條、第二百十條之行使偽造、變造
    私文書罪；刑法第二百十六條、第二百十五條之行使業務上登載不實文書罪；刑
    法第三百三十九條第三項、第一項之詐欺取財未遂罪。被告偽造、變造私文書之
    低度行為及偽造署押之部分行為，均為行使偽造、變造私文書之行為所吸收，不
    另論罪；被告業務上登載不實文書之低度行為，則為行使該文書之高度行為所吸
    收，亦不另論罪。被告雖持偽造、變造之監工日報表二次請款，但請款對象均為
    民泰公司，被害法益單一，且目的在於實現同一債權，並非出於概括犯意所為，
    故不論以連續犯。又被告一次行為所提出偽造變造之私文書、業務登載不實文書
    ，而犯行使上開文書之二罪，為想像競合犯，應從一重之行使偽造變造私文書罪
    論處。再被告所犯行使偽造變造私文書罪及詐欺取財未遂罪間，有方法結果之牽
    連關係，也應從一較重之行使偽造變造私文書罪論處。公訴人雖僅就被告對私文
    書之偽造罪名提起公訴，惟被告對私文書之變造行為與偽造行為乃被告同一次犯
    行之不同態樣，所犯行使業務登載不實文書罪則與行使偽造私文書罪有裁判上一
    罪關係，均屬起訴效力所及，本院應併予論及。爰審酌被告與民泰公司間尚有工
    程債務糾葛未能解決，因而出此下策欲順利取得部分工程款，屬一時失慮，且被
    告素無前科，犯罪所生損害不大，犯後態度尚稱良好等情狀，量處如主文所示之
    刑，並諭知易科罰金之折算標準。卷附監工日報表八張，屬被告所有犯罪所用之
    物，應依法宣告沒收，其上偽造之署押因此即不另宣告沒收。
據上論斷，應依刑事訴訟法第二百九十九條第一項前段，刑法第三百三十九條第三項
、第一項、第二百二十條第一項、第二百十六條、第二百十條、第二百十五條、第五
十五條、第四十一條、第三十八條第一項第二款，罰金罰鍰提高標準條例第二條、第
一條前段，判決如主文。
本案經檢察官葉麗琦到庭執行職務。
中      華      民      國      九十      年      三      月    十三    日
                                  臺 灣 澎 湖 地 方 法 院 刑 事 庭
                                        法      官  陳    介    安
右正本證明與原本無異。
如不服本判決，應於送達後十日內，向本院提出上訴狀（須附繕本）。
中      華      民      國      九十      年      三      月    十五    日
                                        書  記  官  林    德    盛
刑法第三百三十九條第一項、第三項：
意圖為自己或第三人不法之所有，以詐術使人將本人或第三人之物交付者，處五年以
下有期徒刑、拘役或科或併科一千元以下罰金。
前二項之未遂犯罰之。
刑法第二百二十條第一項：
在紙上或物品上之文字、符號、圖畫、照像，依習慣或特約，足以為表示其用意之證
明者，關於本章及本章以外各罪，以文書論。
刑法第二百十六條：
行使第二百十條至第二百十五條之文書者，依偽造、變造文書或登載不實事項或使登
載不實事項之規定處斷。
刑法第二百十條：
偽造、變造私文書，足以生損害於公眾或他人者，處五年以下有期徒刑。
刑法第二百十五條：
從事業務之人，明知為不實之事項，而登載於其業務上作成之文書，足以生損害於公
眾或他人者，處三年以下有期徒刑、拘役或五百元以下罰金。


司法院資訊處製作；財團法人民間司法改革基金會備份。
